【裁判字號】    91,簡上,239
【裁判日期】    920408
【裁判案由】    債務人異議之訴
【裁判全文】
臺灣高雄地方法院民事判決  九十一年度簡上字第二三九號
    上  訴  人    乙○○
    被上訴人      丙○○
    訴訟代理人    尤挹華  律師
    複代理人      甲○○      .
右當事人間債務人異議之訴事件，上訴人對於中華民國九十一年六月十三日本院高雄
簡易庭九十一年度岡簡字第一六一號第一審簡易判決提起上訴，本院判決如左：
    主      文
原判決廢棄。
被上訴人在第一審簡易之訴駁回。
第一、二審訴訟費用由被上訴人負擔。
    事實及理由
一、被上訴人起訴主張：緣上訴人執有以被上訴人名義簽發之如附表一所示之本票乙
    紙（下稱系爭本票），並於九十一年三月八日持以向本院聲請准予對該本票為強
    制執行，嗣經本院於民國（下同）九十一年三月十三日以九十一年度票字第四八
    六五號民事裁定准予為強制執行後，上訴人遂執該裁定向本院聲請強制執行，並
    經本院以九十一年度執字第一五三六四號民事執行事件受理在案，嗣本院乃依上
    訴人之聲請，就被上訴人於訴外人高雄縣立彌陀國中（下稱彌陀國中）之薪津核
    發扣押命令。惟系爭本票並非被上訴人所簽發，被上訴人亦未曾授權訴外人黃雨
    騰簽發，是上訴人自不得主張被上訴人須負本票發票人責任。退步言，如本院認
    系爭本票係被上訴人親自或授權訴外人黃雨騰簽發，然該本票到期日係為七十三
    年十二月三十日，則上訴人遲至九十一年三月八日始執之向本院聲請本票裁定，
    該票據債權亦早已罹於時效。至上訴人固主張被上訴人曾於九十一年四月二十三
    日委託訴外人黃雨騰代為清償新台幣（下同）二十萬元，然此非真實，且縱令認
    訴外人黃雨騰確於是日交付二十萬元予上訴人，亦已逾夫妻日常家務代理之範圍
    ，其行為自無從對被上訴人發生效力，爰依強制執行法第十四條第二項之規定，
    請求撤銷本院九十一年度執字第一五三六四號民事執行程序等語。並聲明求為判
    決駁回上訴人之上訴；第二審訴訟費用由上訴人負擔。
二、上訴人辯稱：系爭如附表一所示之本票與另紙由訴外人黃雨騰簽發之如附表二所
    示之本票，係因被上訴人與訴外人黃雨騰共同積欠上訴人六十萬元，被上訴人乃
    與其夫即訴外人黃雨騰於上訴人面前親簽該二紙本票交予上訴人收執，然經上訴
    人屢次催討，上訴人與訴外人黃雨騰則均藉故一再拖延，嗣於九十一年四月間，
    被上訴人得知上訴人聲請扣押其於高雄縣彌陀國中之薪津後，於同月二十三日上
    訴人即委由訴外人黃雨騰清償二十萬元之利息予上訴人。茲系爭本票債務既經上
    訴人委託訴外人黃雨騰清償二十萬元利息而予承認，則上訴人再執系爭本票業已
    時效消滅乙節為辯，自無足採。惟原審竟疏未調查系爭本票是否被上訴人所親簽
    ，且未命被上訴人偕同訴外人黃雨騰到庭為證，即遽然判令本院九十一年度執字
    第一五三六四號民事執行程序應予撤銷，其認事用法顯有未當等語。並聲明(一)原
    判決廢棄；(二)被上訴人在第一審之訴駁回；(三)第一、二審訴訟費用由被上訴人負
    擔。
三、被上訴人主張上訴人執有以其名義簽發之系爭本票，並於九十一年三月八日持以
    向本院聲請准予對該本票為強制執行，嗣經本院於九十一年三月十三日以九十一
    年度票字第四八六五號民事裁定准予為強制執行後，上訴人遂執該裁定向本院聲
    請強制執行，並經本院以九十一年度執字第一五三六四號民事執行事件受理在案
    ，嗣本院乃依上訴人之聲請，就被上訴人於訴外人彌陀國中之薪津核發扣押命令
    等情，業據提出本院九十一年度票字第四八六五號民事裁定、九十一高貴民良九
    十一執字第一五三六四號執行命令各乙份為證，並為上訴人所不爭執，復經本院
    依職權調閱本院九十一年度票字第四八六五號民事卷宗、九十一年度執字第一五
    三六四號民事執行卷宗，核閱無訛，是自堪信被上訴人此部分之主張為真實，惟
    上訴人則執前揭情詞置辯，經查：
  (一)、按「在票據上簽名者，依票上所載文義負責。」，票據法第五條第一項定有明
      文。本件上訴人固主張系爭本票非其所簽發，其亦未曾授權訴外人黃雨騰簽等
      語，然經本院比對系爭本票發票人欄所載「丙○○」等字跡，核與本院依職權
      分別向訴外人高雄縣立永安國中（下稱永安國中）、彌陀國中函調之由被上訴
      人於永安國中七十四學年度教職員考核委員會紀錄，及於彌陀國中之公務人員
      履歷表上親簽之字跡，暨被上訴人於本院審理時在庭親簽之姓名筆跡，無論運
      筆方式、筆韻均屬相同，而與訴外人黃雨騰所簽發之如附表二所示之本票上之
      字跡（參見本院九十一年度票字第四八六六號卷附之本票影本）截然不同，是
      系爭本票確係被上訴人親自簽發乙情足堪認定，從而，被上訴人前開所辯，並
      無可採。又系爭本票係被上訴人所簽發，既如前述，則依諸前開票據法第五條
      第一項之規定，被上訴人對之自應負本票發票人責任。
  (二)、次按，「債務人於時效完成後所為之承認，固無中斷時效之可言，然既明知時
      效完成之事而仍為承認行為，自屬拋棄時效利益之默示意思表示，且時效完成
      之利益，一經拋棄，即恢復時效完成前狀態，債務人顯不得再以時效業經完成
      拒絕給付。」，最高法院五十年台上字第二八六八號著有判例。又「當事人主
      張有利於己之事實者，就其事實有舉證之責任。但法律別有規定，或依其情形
      顯失公平者，不在此限。」，民事訴訟法第二百七十七條亦有明文。本件被上
      訴人固又主張系爭本票之到期日為七十三年十二月三十日，則上訴人遲至九十
      一年三月八日始聲請就該本票為准予強制執行之裁定，顯然已逾三年之請求權
      時效，又縱令認訴外人黃雨騰確於曾以被上訴人交付二十萬元予上訴人，亦已
      逾夫妻日常家務代理之範圍，其行為自無從對被上訴人發生效力等語，然查：
    1.訴外人黃雨騰曾分別於九十一年四月初、四月中旬及四月底某日，至上訴人任
      職之高雄縣梓官鄉農會找上訴人，每次談的大概都與金錢有關，好像是說黃雨
      騰及他太太（即被上訴人）都各欠上訴人三十萬元，黃雨騰還要上訴人影印本
      票，說要拿回去給他太太看，黃雨騰第三次來時，有拿二疊鈔票還給上訴人，
      並要上訴人寫一張收據讓他拿回去給被上訴人看，後來上訴人有簽給黃雨騰，
      黃雨騰有說因為被上訴人沒空，所以拜託他拿錢過來還之情，業據證人陳輝龍
      結證在卷（見本院九十一年九月二十五日準備程序筆錄），核與證人曾文泉於
      本院九十一年度簡上字第三五六號債務人異議之訴事件中證稱：「第一次確實
      黃雨騰是在影印二張本票，九十一年四月間，我曾見黃雨騰去找過上訴人二次
      ，第一次時主要是黃雨騰問上訴人為何查封他太太（指被上訴人）的薪水，第
      二次黃雨騰又去找上訴人，也是說要還錢，上訴人當場還說你只拿二十萬元，
      怎麼說是要處理，後來他們到樓上去談，我還叫陳輝龍跟上去看看，以免出事
      ，事後陳輝龍下樓後，向我說黃雨騰與上訴人在樓上時，黃雨騰有交二十萬元
      給上訴人，並且有寫收據。」等語（見該案卷九十二年三月四日準備程序筆錄
      ），大致相符，是上訴人辯稱其於九十一年四月二十三日出具予訴外人黃雨騰
      收執之收據，乃應訴外人黃雨騰之要求始書具並於其上載明該二十萬元係被上
      訴人委託黃雨騰轉交等語，應屬可採。
    2.被上人雖主張訴外人黃雨騰早已因案遭通緝，而未與被上訴人同居，且被上訴
      人亦早已搬離黃雨騰舊宅，故被上訴人實不可能委託訴外人黃雨騰轉交二十萬
      元等語。惟訴外人黃雨騰確自八十九年一月間即因涉嫌偽造文書犯行，遭台灣
      高雄地方法院檢察署通緝之情，固有訴外人黃雨騰刑案資料查註紀錄表附卷可
      稽，然因刑案遭通緝僅能認為被告尚未經治安機關查獲其所在，並不必然表示
      該被告無法與親友或他人聯絡，或完全無法從事其他正常社會生活，此觀之由
      上訴人就如附表二所示之本票對訴外人黃雨騰聲請本票裁定後（該本票於九十
      一年三月十三日經裁定，同年六月十三日確定）訴外人黃雨騰仍可委任律師擔
      任訴訟代理人，而對上訴人另行提出債務人異議之訴之訴訟（此訴訟係於九十
      一年八月八日具狀），及黃雨騰仍可就職於博浩企業社，並於九十年立委選舉
      時仍幫忙訴外人黃松雄（即黃雨騰之叔父）從事競選活動（此已經訴外人江盛
      勇於本院九十一年度簡上字第三五六號事件證述明確，並有博浩企業社覆函附
      於該案卷可稽）等情，更可證明。又被上訴人固自八十六年九月十九日即將戶
      籍遷入高雄市○○區○○街一五三號（此有被上訴人提出之戶籍謄本在卷可憑
      ），然戶籍是否設於某處，與是否實際居住該處，二者亦非屬必然，且被上訴
      人與訴外人黃雨騰既係親密之夫妻關係，則其於訴外人黃雨騰遭通緝期間，仍
      知悉訴外人黃雨騰之行蹤，並非不可想像之事，況且，參以被上訴人自承其係
      自訴外人黃雨騰處取得本院九十一年度票字第四八六五號准予本票強制執行之
      裁定，及本院九十一年度岡簡字第一一八號確認本票債權不存在事件之起訴書
      （此業據被上訴人自承在卷，見卷附被上訴人提出之九十一年十月十五日答辯
      狀），而前開本票裁定後於九十一年三月二十二日由訴外人即黃雨騰之母黃張
      玉華代收後，於同年四月一日以被上訴人名義提起本票債權不存在之訴，嗣普
      於同年四月三十日由被上訴人具狀撤回起訴等情，益證被上訴人於訴外人黃雨
      騰遭通緝期間，仍可與訴外人黃雨騰取得連繫。此外，復參以被上訴人雖積欠
      上訴人系爭本票債務尚未清償，然訴外人黃雨騰亦同樣積欠上訴人如附表二所
      示之本票債務未為清償（此觀之本院九十一年度簡上字第三五六號事件卷宗自
      明），依諸常情，若非被上訴人委託，何以黃雨騰不以前開二十萬元先行償還
      自身之債務，而將該款項用以清償被上訴人部分之債務？是雖上訴人就被上訴
      人是否確實委託訴外人黃雨騰償還前揭二十萬元，固未能為確切之舉證，惟夫
      妻間代對方清償債務，雖非屬夫妻日常家務代理之範疇，然依我國常情，視夫
      妻為一體，故夫妻委託他方代為處理事務，除依法律規定必須以書面委託外，
      實少有出具書面以為委任之情事，況黃雨騰所為係減少被上訴人本票債務行為
      ，而非增加其債務行為，倘非二人互有如前開密切之連繫，且就現實狀況（上
      訴人於九十一年三月十三日取得本票裁定，同年四月十八日具狀聲請假扣押被
      上訴人之薪津，而訴外人黃雨騰部分之本票裁定當時尚未確定）之利弊得失討
      論，何以黃雨騰不先為有利自己之清償行為，而寧可選擇於收據（日期為九十
      一年四月二十三日）上記載清償被上訴人之債務？故依此情形，要求上訴人就
      被上訴人確曾委託訴外人黃雨騰償還前揭二十萬元乙情加以舉證，揆諸前揭民
      事訴訟法第二百七十七條但書之規定，顯然有失公平，是自不得以上訴人就之
      無法舉證，即遽為其不利之認定，仍應由法院參酌其他事證以為事實認定等情
      ，足認訴外人黃雨騰於九十一年四月二十三日交付上訴人之二十萬元，應係被
      上訴人託其轉交，從而，被上訴人前揭主張，自無可採。
    3.被上訴人固舉訴外人黃振珊到庭證稱：「我與黃雨騰互動關係不好，所以我不
      知道他是否有因案通緝，我現在仍住在家裡（指高雄縣梓官鄉○○路六二巷五
      號住處），黃雨騰至少有四、五年沒有住在家裡面了，九十年五月二十九日我
      父親去世後，黃雨騰有主動約我在咖啡店談遺產的事，之後我們又陸續見了二
      、三次面，都是在咖啡店見面，九十一年四月間我沒有與黃雨騰見過面，我也
      沒有陪他去過梓官鄉農會，被上訴人與黃雨騰結婚後，住沒幾年就搬出去了。
      」等語（見本院卷九十二年一月十日準備程序筆錄），惟證人黃振珊乃訴外人
      黃雨騰之胞弟，其證述言詞是否完全無偏，已難令人無疑。參以被上訴人訴請
      確認上訴人所持有系爭本票債權不存在訴訟（即本院九十一年度岡簡字第一一
      八號事件）之開庭通知書，及上訴人執系爭本票對被上訴人聲請准予強制執行
      之裁定（即本院九十一年度票字第四八六五號本票裁定）均係送達至高雄縣梓
      官鄉○○路六二巷五號即訴外人黃振珊之住處，乃至於訴外人黃雨騰對上訴人
      提起債務人異議之訴（即本院九十一年度岡簡字第三二八號事件），亦係陳明
      其住所地為高雄縣梓官鄉○○路六二巷五號（此業經本院依職權調閱該三事件
      卷宗審閱甚明），核與訴外人黃振珊上開證稱黃雨騰至少有四、五年沒有住在
      家裡面了等語，明顯有異；況且，被上訴人業已自承其係自訴外人黃雨騰處取
      得本院九十一年度票字第四八六五號准予本票強制執行之裁定，並得知已有提
      起本院九十一年度岡簡字第一一八號確認本票債權不存在事件，已如上述，故
      若訴外人黃雨騰未居住於高雄縣梓官鄉○○路六二巷五號，其如何知悉上訴人
      業就系爭本票對被上訴人聲請本票裁定，並將之轉交予被上訴人？是訴外人黃
      振珊所述，顯然未可盡信，自難據其所言，即為上訴人有利之認定。
    4.至訴外人蔡光華於本院九十一年度簡上字第三五六號事件本到庭證稱：「印象
      中九十一年四月份，我曾經二次在農會看到黃雨騰找乙○○，是為了金錢的事
      ，因為當時黃雨騰、乙○○就距離我們約五公尺處爭吵金錢的事，是有關黃雨
      騰欠乙○○的錢，第二次是在九十一年四月二十三日當天，我印象特別深刻，
      因為黃雨騰與乙○○在爭吵金錢的事，當時黃雨騰表示要先還二十萬，後來又
      表示等他們家產分產後，會連他太太欠的三十萬以及他本身欠的十萬元一起還
      給乙○○，之後他們二人就往樓上走了，當時我朋友曾文泉還叫陳輝龍跟著上
      樓，怕他們二人又吵架，當時陳輝龍跟上樓後有看到黃雨騰當場還二十萬給乙
      ○○，並要求乙○○寫收據，他好帶回去給他老婆交差。」等語（見該案卷九
      十二年一月七日準備程序筆錄），惟嗣則改稱：「九十一年四月二十三日我根
      本沒有在場，完全沒有看到黃雨騰、乙○○還錢的過程，我與乙○○是教友，
      所以乙○○叫我來作證，我就來了，但事後我覺得良心不安，所以今天才又來
      作不同陳述。」等語（見該案卷九十二年三月四日準備程序筆錄），前後證述
      明顯歧異，是實難據其所言而為事實認定之基礎。
    5.又訴外人博浩企業社雖於本院九十一年度簡上字第三五六號事件中，具函證明
      訴外人黃雨騰自九十一年四月二日起至同年五月三十一日均任職該公司，該期
      間且無曠職或請假之記錄；而訴外人江盛勇亦於該事件中到庭證陳：「黃雨騰
      自九十年十二月上旬起分租我的房子，住到九十一年七月才離開，四月十九日
      左右那幾天，上訴人應該晚上六點以後都在家，有時七點以後回到家，因為四
      月十九日是我兒子週歲生日，所以我印象較深。」等語（見該事件九十一年十
      二月三十一日準備程序筆錄），惟上訴人執系爭本票對被上訴人聲請准予強制
      執行之裁定（即本院九十一年度票字第四八六五號本票裁定），係於九十一年
      三月二十二日送達訴外人黃雨騰位於高雄縣梓官鄉○○路六二巷五號住所乙節
      ，有送達回證附於該事件卷宗可稽；而以被上訴人名義對上訴人提起確認本票
      債權不存在之訴訟則係於九十一年四月一日，再被上訴人具狀撤回該訴訟則係
      於同月三十日，此亦有該起訴狀及撤回起訴狀上本院收文章戳可證，參以被上
      訴人自承其自訴外人黃雨騰處取得本院九十一年度票字第四八六五號准予本票
      強制執行之裁定，並得知訴外人黃雨騰代其提起本院九十一年度岡簡字第一一
      八號確認本票債權不存在事件，經評估後，認為提出債務人異議之訴較為妥當
      ，乃撤回前開確認本票債權不存在訴訟等語（見本卷附被上訴人提出之九十一
      年十月十五日答辯狀），顯見訴外人黃雨騰於九十一年三月二十二日至同年四
      月三十日間，必曾返回高雄縣住處而取得前開本票裁定，並交付予被上訴人，
      否則被上訴人如何自訴外人黃雨騰處取得該裁定，並得知黃雨騰以其名義訴訟
      之事？是訴外人博浩企業社及江盛勇所言，顯然與事實不符，而無足採。
    系爭本票之到期日為七十三年十二月三十日，而上訴人遲至九十一年三月八日始
    聲請就該本票為准予強制執行之裁定，固已逾三年之請求權時效，惟被上訴人既
    於時效完成後，於九十一年四月二十三日又委託訴外人黃雨騰轉交二十萬元用以
    清償該本票債務，有如上述，則被上訴人顯已承認系爭本票債務之存在，是依諸
    前開最高法院五十年台上字第二八六八號判例意旨所示，其自不得再以時效業經
    完成為由拒絕給付系爭本票票款，從而，被上訴人主張系爭本票業已時效消滅，
    且縱認訴外人黃雨騰確於曾以被上訴人交付二十萬元予上訴人，亦已逾夫妻日常
    家務代理之範圍等語，並無可採。
四、綜上所述，系爭本票既為被上訴人所簽發，而其於該本票罹於請求權時效後，又
    於九十一年四月二十三日委託訴外人黃雨騰轉交二十萬元用以清償該本票債務，
    而承認系爭本票債務之存在，則被上訴人依強制執行法第十四條第二項之規定，
    訴請撤銷本院九十一年度執字第一五三六四號清償票款民事執行事件之執行程序
    ，即無理由，應予駁回。原審判決認被上訴人之訴有理由，而為被上訴人勝訴之
    判決，尚有未洽。上訴意旨指摘原判決不當，非無理由，應予廢棄改判。
五、本件事證已臻明確，兩造其餘主張、陳述及所提之證據，核與判決結果不生影響
    ，均毋庸再予審酌，附此敘明。
六、結論：本件上訴為有理由，依民事訴訟法第四百三十六條之一第三項、第四百五
    十條、第七十八條，判決如主文。
中      華      民      國    九十二    年      四      月      八      日
                              臺灣高雄地方法院民事第五庭
~B審判長法官  黃蕙芳
~B法      官  鍾素鳳
~B法      官  徐美麗
右為正本係照原本作成。
本判決不得上訴。
中      華      民      國    九十二    年      四      月      八      日
~B法院書記官  楊明月
~F0
~T32
附表一：
┌──────┬────┬──────┬─────┬──────┐
│發  票  日  │發 票 人│面    額    │到  期  日│票 據 號 碼 │
├──────┼────┼──────┼─────┼──────┤
│七十二年十二│丙○○  │三十萬元    │七十三年十│五二六二三三│
│月二十日    │        │            │二月三十日│            │
└──────┴────┴──────┴─────┴──────┘
附表二：
┌──────┬────┬──────┬─────┬──────┐
│發  票  日  │發 票 人│面    額    │到  期  日│票 據 號 碼 │
├──────┼────┼──────┼─────┼──────┤
│七十二年十二│黃雨騰  │三十萬元    │七十三年十│五二六二三四│
│月二十日    │        │            │二月三十日│            │
└──────┴────┴──────┴─────┴──────┘


司法院資訊處製作；財團法人民間司法改革基金會備份。
